臺灣士林地方法院民事判決
                                     108年度訴字第1215號
原      告  柯慶長  
訴訟代理人  簡炎申律師
被      告  李賢德  
            李勤益  
            李美惠  
            陳李美娟
            李美鳳  
            李美玲  
            李繁治  
            李文良  
            李建雄  
            邱新金  
            邱進發  
            邱進財  
            邱環    
            邱金滿  
            李志宏  
            李金樹  
            李月香  
            李月珍  
            李月寶  
            陳曉玲  
            陳曉瓊  
            陳曾清  
            陳秀珠  
            陳秀蓮  
            李進成  
            李麗美  
            李進仁  
            李美雲  
            李進順  
            李政憲  
            李志王  
            李金池  
            李文雄  
            李清長  
            李春益  
            李全益  
            李全發  
            李全春  
            財政部國有財產署
上  一  人                      
法定代理人  曾國基  
訴訟代理人  郭曉蓉  
複 代理 人  王貴蘭  
被      告  張義忠  
            鄭勇一  
            鄭育人  
            陳金寶  
            蔡明志  
            張炎旺  
            李淑娟  
            張宗凱  
            陳宗棋  
            張暐榮  
            施金城  
            林永松  
            林正松  
            鄭錦樺  
            楊進興  
            李萬居  
            李仲凱  
            新北市政府養護工程處
上  一  人
法定代理人  馮兆麟  
訴訟代理人  邱婉婷  
            龍仕麟  
            陳啟聰  
            張良基  
            陳炳全  
            廖仁祥  
被      告  蕭明德  
上列當事人間請求分割共有物事件，本院於民國110年12月13日
言詞辯論終結，判決如下：
    主  文
一、被告李金樹、李月香、李月珍、李月寶、陳曉玲、陳曉瓊、
    陳曾清、陳秀珠、陳秀蓮、李進成、李麗美、李進仁、李美
    雲、李進順應就坐落新北市○○區○○段00地號土地、同段00地
    號土地就被繼承人李通義所有應有部分(如附表一編號16-1
    、16-2及附表二編號16-1、16-2)辦理繼承登記。
二、如附表一所示之兩造共有之坐落新北市○○區○○段00地號土地
    予以變價分割，賣得之價金依各共有人如附表一所示應有部
    分比例分配。
三、如附表二所示之兩造共有之坐落新北市○○區○○段00地號土地
    予以變價分割，賣得價金依各共有人如附表二所示應有部分
    比例分配。
四、訴訟費用由兩造各依附表三所示比例負擔。
    事  實  及  理  由
壹、程序事項
一、原告於本件經言詞辯論後，即民國109年2月20日撤回關於訴
    請分割共有之新北市○○區○○段00地號土地(下稱00地號土地)
    部分之訴訟(見本院卷二第32頁)，惟被告財政部國有財產署
    不同意原告撤回該部分之訴訟(見本院卷二第51頁)，故不生
    撤回效力，合先敘明。
二、按請求分割共有物之訴為固有必要共同訴訟，應由同意分割
    之公同共有人一同起訴，並以反對分割之其他公同共有人全
    體為共同被告，於當事人適格始無欠缺。原告於起訴後追加
    共有人李文良、邱新金、邱進發、邱進財、邱環、邱金滿、
    李建雄、李月寶、陳曉玲、陳曉瓊、陳曾清、陳秀珠、陳秀
    蓮、李進成、李麗美、李進仁、李美雲、李進順(原誤載楊
    進順)、以及嗣成為新北市○○區○○段00地號土地(下稱00地號
    土地，與00地號土地合稱系爭土地)共有人李淑娟為被告，
    核與民事訴訟法第255條第1項第5款規定相符，應予准許。
三、被告李信雄於本件訴訟繫屬中，即於109年3月13日死亡，李
    信雄之繼承人有李憶佩、李素貞、李政憲、李素蘭、李志王
    (下稱李憶佩等5人)，嗣經協議由李政憲、李志王登記取得
    李信雄之系爭土地之應有部分；又被告蔡萬得於110年1月1
    日死亡，其繼承人有譚秀櫻、蔡宜真、蔡明志(下稱譚秀櫻
    等3人)，經協議由蔡明志登記取得蔡萬得系爭土地應有部分
    之所有權，經對造即原告具狀為李素真等5人、譚秀櫻等3人
    聲明承受訴訟後，嗣撤回對李憶佩、李素真、李素蘭、譚秀
    櫻、蔡宜真之訴訟(見本院卷二80至81頁、本院卷三第101頁
    )，核與民事訴訟法175條第1、2項、第262條規定相符，應
    予准許。
四、李金池、李文雄、李清長、李春益、李全益、李全發、李全
    春(下稱李金池等7人)於本件訴訟進行中，即於109年8月14
    日將其00地號土地應有部分，以買賣為原因，辦理移轉登記
    予張暐榮，並由張暐榮承當李金池等7人之訴訟(本院卷二第
    195至196頁)。　　
五、本件除新北市政府養護工程處(下稱新北市政府養工處)以外
    之其餘被告均未於最後言詞辯論期日到場，核無民事訴訟法
    第386條各款所列情形，爰依原告之聲請，由其一造辯論而
    為判決。
貳、實體事項
一、原告主張：系爭土地為兩造共有(00地號、00地號土地之共
    有人及應有部分，分別詳如附表一、附表二所示)，惟被告
    李金樹、李月香、李月珍、李月寶、陳曉玲、陳曉瓊、陳曾
    清、陳秀珠、陳秀蓮、李進成、李麗美、李進仁、李美雲、
    李進順(下合稱李金樹等14人)為系爭土地登記之共有人之一
    即被繼承人李通義之繼承人，尚未就系爭土地辦理繼承登記
    ，伊得訴請李金樹等14人就系爭土地辦理繼承登記。又系爭
    土地並無因物之使用目的不能分割或約定有不分割期限之情
    形，伊爰依民法823條第1項規定，請求李金樹等14人就系爭
    土地就被繼承人李通義之應有部分辦理繼承登記後，將系爭
    土地各別變價分割，並各按各共有人之應有部分比例分配賣
    得之價金等語。並聲明：㈠李金樹等14人應就系爭土地所有
    權人即被繼承人李通義應有部分辦理繼承登記。㈡於第一項
    繼承登記後，兩造共有之系爭土地各別變價分割，兩造各按
    應有部分比例分配賣得價金。
二、被告新北市政府養工處則以：因00地號土地列入道路用  地
    ，目前無徵收預算及計畫，伊希望就00地號土地依伊應有部
    分比例分割由伊取得該部分土地等語，資為答辯。並為答辯
    聲明：原告之訴駁回。又被告李清長、張義忠及財政部國有
    財產署雖未於最後言詞辯論期日到場，惟曾於之前言詞辯論
    期日到場陳述：伊等同意原告之分割方案等語；另其餘被告
    均未於言詞辯論期日到場，亦未提出書狀為何陳述或聲明。
三、查00地號、00地號土地之共有人及應有部分，分別如附表一
    、附表二所示；又李通義之繼承人李金樹等14人尚未就李通
    義就系爭土地應有部分辦理繼承登記等情，有系爭土地公務
    用登記謄本、李通義之繼承系統表、戶籍謄本可稽(見本院
    卷三第280至316頁、本院卷一第25至45頁)。堪認兩造確為
    系爭土地共有人。
四、按分割共有物，性質上為處分行為，依民法第759條規定，
    共有不動產之共有人中有人死亡時，於其繼承人未為繼承登
    記以前，固不得分割共有物。又原告主張系爭土地並無因使
    用目的不能分割或不為分割期限之約定，且兩造不能就系爭
    土地達成分割協議乙節，為到場之被告新北市政府養工處、
    財政部國有財產署、李清長及張義忠所不爭執，此外，並無
    證據資料顯示有不為分割之約定或兩造已達成分割協議，故
    原告此部分之主張，堪信為真實。則原告訴請裁判分割系爭
    土地，而先請求被告李金樹等14人應就被繼承人李通義之系
    爭土地應有部分辦理繼承登記後為分割系爭土地，洵屬有據
    。
五、系爭土地分割方法：
　㈠按分割之方法不能協議決定，或於協議決定後因消滅時效完
    成，經共有人拒絕履行者，法院得因任何共有人之請求，命
    為下列之分配：一、以原物分配於各共有人。但各共有人均
    受原物之分配顯有困難者，得將原物分配於部分共有人。二
    、原物分配顯有困難時，得變賣共有物，以價金分配於各共
    有人；或以原物之一部分分配於各共有人，他部分變賣，以
    價金分配於各共有人。以原物為分配時，如共有人中有未受
    分配，或不能按其應有部分受分配者，得以金錢補償之。以
    原物為分配時，因共有人之利益或其他必要情形，得就共有
    物之一部分仍維持共有。民法第824條第2至4項分別定有明
    文。又民法第824條第2項規定前後文所稱之「各共有人」，
    均係指全體共有人。準此，法院兼採原物分配與變賣價金分
    配之分割方法時，務必全體共有人均分配到部分原物及變賣
    部分原物後之價金，始符法意。至法院為裁判分割時，為彈
    性運用以符實際需求，如需保留部分共有土地供為通行道路
    之用等因共有人之利益或其他必要情形，就共有物之一部，
    仍有維持共有之必要時，民法第824條第4項規定乃賦予法院
    於此特別情形下，有就共有物之特定部分不予分割之裁量權
    ，並可由部分共有人維持該特定部分之共有，非謂法院於依
    同法條第2項第2款規定兼採原物及價金分配之分割方法時，
    亦得就各該分配方法僅對部分共有人為分配(最高法院107年
    度台上字第1791號民事判決意旨參照)。復分割共有物，以
    消滅共有關係為目的，法院裁判分割共有物土地時，除因該
    土地內部分土地之使用目的不能分割或部分共有人仍願維持
    其共有關係，應就該部分土地不予分割或准該部分共有人成
    立新共有關係外，應將土地分配於各共有人單獨所有。 
  ㈡查00地號土地面積為563.08平方公尺、00地號土地面積為145
    .84平方公尺，其上除有三生公廟宇尚未拆除外，其餘地上
    物均已拆除等情，業據原告陳明在卷(見本院卷三第229頁)
    。雖新北市政府養工處辯稱：00地號土地為道路計畫用地等
    語，惟查00地號土地目前尚未開闢計劃道路，且無開闢計劃
    ，又週邊已有通行替代道路，故新北市政府新建工程處暫無
    開闢或購置土地計畫，此有新北市政府新建工程處110年10
    月22日新北新地字第1105171828號函可稽(見本院卷三第236
    頁)；且新北市政府養工處於本院亦自陳新北市政府就93地
    號土地無徵收計畫，亦無購置該土地之計畫等語(見本院卷
    三第234頁)，足認00地號土地並非預定計畫道路，且新北市
    政府無徵收或收購該地之計畫。又於言詞辯論程序中，系爭
    土地之各共有人並未有表明願就分割後所取得之部分繼續維
    持共有，或單獨取得00地號土地全部、00地號土地全部或系
    爭土地全部，另以金錢補償其他共有人；至新北市政府養工
    處雖稱其希望依其應有部分而分割取得00地號土地，惟若依
    新北市政府養工處就00地號土地應有部分2318167/19260000
    之比例，換算面積為17.55平方公尺(小數點以下四捨五入)
    ，其餘面積之土地亦無其他共有人願取得或繼續維持共有，
    依前揭規定及說明，本院不得將93地號土地依新北市政府養
    工處之要求分割出應有部分土地之面積17.55平方公尺後，9
    3地號土地其餘部分為變價分割分配價金予其他未分得93地
    號土地之共有人、或創設新的共有關係為原物分配；復系爭
    土地共有人數眾多，不宜再細分系爭土地，若依原物分配，
    將使應有部分較少之共有人所分配土地面積過小，難為正常
    使用，亦不易出售換價，恐嚴重減損土地效用及經濟效益；
    且倘採變價分割，由應買人競買後，自得以公平之價格賣出
    ，而共有人如有意取得該土地時，亦得於共有物變價分配之
    執行程序出價參與標買，如拍定之買受人非共有人時，共有
    人亦享有依相同條件優先承購之權（民法第824條第7項規定
    參照），對於各共有人之權益，並無不利。且可由買受系爭
    土地之新所有權人就各整筆土地加以利用，藉以提高土地之
    社會經濟價值，當屬最能兼顧全體共有人利益之分割方案；
    復參以原告及到庭之被告財政部國有財產署、張忠義、李清
    長均表示同意將系爭土地各為變價分割，分別按各共有人應
    有部分比例分配價金(見本院卷二第11至12頁)，而其餘未曾
    到庭之被告或新北市政府養工處亦未提出其他更為合宜妥適
    之分割方案。綜上，本院認採原告之主張，就系爭土地分別
    以變價分割，將賣得價金各按各共有人之應有部分比例分配
    ，此分割方法確可兼顧兩造之利益及社會資源與經濟效益。
六、綜上所述，原告依民法第823條第1項規定，請求就系爭土地
    為裁判分割，於法並無不合。本院參酌原告之聲明、共有物
    之性質、利用現況、經濟效用及全體共有人之利益及意願，
    認各採變價分割之方法，00地號土地按附表一所示各共有人
    之應有部分比例分配賣得價金，00地號土地按附表二所示各
    共有人應有部分比例分配賣得價金。
七、按訴訟費用，由敗訴之當事人負擔；惟因共有物分割、經界
    或其他性質上類似之事件涉訟，由敗訴當事人負擔訴訟費用
    顯失公平者，法院得酌量情形，命勝訴之當事人負擔其一部
    ，民事訴訟法第78條、第80條之1分別定有明文。本件分割
    共有物之方法，本應由法院斟酌何種方式較能增進共有物之
    經濟效益，並兼顧兩造之利益，以決定適當之分割方法，不
    因何造起訴而有所不同，故原告請求分割共有物雖有理由，
    惟關於訴訟費用之負擔，如全部由被告負擔，將顯失公平，
    依前揭法條規定，本院認應由兩造各按如附表三所示比例負
    擔。
八、據上論斷，原告之訴為有理由，依民事訴訟法第385 條第1
    項前段、第80條之1、第85條第2項 ，判決如主文。 　　
中　　華　　民　　國　　111 　年　　1 　　月　　10　　日
                  民事第三庭法  官  陳月雯
以上正本係照原本作成。
如對本判決上訴，應於判決送達後20日內向本院提出上訴狀，若
委任律師提起上訴者，應一併繳納上訴審裁判費，否則本院得不
命補正逕行駁回上訴。
中　　華　　民　　國　　111 　年　　1 　　月　　10　　日
                            書記官  劉雅萍
　　　　　　　　　　　　　　
附表一：新北市○○區○○段00地號土地
編號 所有權人 應有部分 備註 1 柯慶長 157578509/1617840000 　 2 李賢德 448849/0000000 　 3 李勤益 46261/449400 　 4 李美惠 15/4800 　 5 陳李美娟 15/4800 　 6 李美鳳 15/4800 　 7 李美玲 4684207/231120000 　 8 李文良 1/3360 　 9 李建雄 1/3360 　 10 邱新金 1/3360 　 11 邱進發 1/3360 　 12 邱進財 1/3360 　 13 邱環 1/3360 　 14 邱金滿 1/3360 　 15 李志宏 79/21600 　 16-1 李金樹、李月香、李月珍、李月寶、陳曉玲、陳曉瓊、陳曾清、陳秀珠、陳秀蓮、李進成、李麗美、李進仁、李美雲、李進順等14人 20062/2568000 公同共有 
16-2 李金樹、李月香、李月珍、李月寶、陳曉玲、陳曉瓊、陳曾清、陳秀珠、陳秀蓮、李進成、李麗美、李進仁、李美雲、李進順等14人 20330/2568000 公同共有 17 中華民國（管理者：財政部國有財產署） 4183/28800 　 18 張義忠 429372189/1617840000 　 19 鄭勇一 64807259/1617840000 　 20 鄭育人 64807259/1617840000 　 21 陳金寶 64807259/1617840000 　 22 蔡明志 64807259/1617840000 　 23 張炎旺 27733699/1617840000 　 24 李淑娟 4822627/231120000 　 25 張宗凱 18489112/1617840000 　 26 陳宗棋 18489112/1617840000 　 27 張暐榮 30330971/808920000 　 28 施金城 9244568/1617840000 　 29 林永松 9244568/1617840000 　 30 林正松 9244568/1617840000 　 31 鄭錦樺 2889/256800 　 
附表二：新北市○○區○○段00地號土地
編號 所有權人 應有部分 備註 1 柯慶長 140069175/1617840000 　 2 李賢德 8603513/179760000 　 3 李勤益 8603513/179760000 　 4 李美惠 159/28800 　 5 陳李美娟 159/28800 　 6 李美鳳 159/28800 　 7 李美玲 172931/8089200 　 8 李繁治 75702/2568000 　 9 李文良 1/3360 　 10 李建雄 1/3360 　 11 邱新金 1/3360 　 12 邱進發 1/3360 　 13 邱進財 1/3360 　 14 邱環 1/3360 　 15 邱金滿 1/3360 　 16-1 李金樹、李月香、李月珍、李月寶、陳曉玲、陳曉瓊、陳曾清、陳秀珠、陳秀蓮、李進成、李麗美、李進仁、李美雲、李進順等14人 20062/2568000 公同共有 
16-2 李金樹、李月香、李月珍、李月寶、陳曉玲、陳曉瓊、陳曾清、陳秀珠、陳秀蓮、李進成、李麗美、李進仁、李美雲、李進順等14人 20330/2568000 公同共有 17 李金樹 10593/2568000 　 18 李月香 3531/2568000 　 19 李月珍 3531/2568000 　 20 李進順 17655/2568000 　 21 李政憲 9563/5136000 　 22 李志王 9563/5136000 　 23 李金池 9563/2568000 　 24 李文雄 9563/2568000 　 25 李清長 9563/2568000 　 26 李春益 9563/2568000 　 27 李全益 9563/2568000 　 28 李全發 9563/2568000 　 29 李全春 9563/2568000 　 30 中華民國（管理者：財政部國有財產署） 2318167/00000000 　 31 張義忠 271598049/1617840000 　 32 鄭勇一 59948339/1617840000 　 33 鄭育人 59948339/1617840000 　 34 陳金寶 59948339/1617840000 　 35 蔡明志 59860157/1617840000 　 36 張炎旺 25654375/1617840000 　 37 李淑娟 25654375/1617840000 　 38 張宗凱 17102896/1617840000 　 39 陳宗棋 17102896/1617840000 　 40 張暐榮 17102896/1617840000 　 41 施金城 8551460/1617840000 　 42 林永松 8551460/1617840000 　 43 林正松 8551460/1617840000 　 44 鄭錦樺 28890/2568000 　 45 楊進興 14445/256800 　 46 李萬居 79/2400 　 47 李仲凱 85/2400 　 48 新北市（管理者：新北市政府養護工程處） 2318167/19260000 　 49 蕭明德 79/10800 　 
附表三：
稱謂 姓名 訴訟費用負攤比例 備註 原告 柯慶長 9.17% 　 被告 李賢德 4.89% 　 被告 李勤益 7.54% 　 被告 李美惠 0.43% 　 被告 陳李美娟 0.43% 　 被告 李美鳳 0.43% 　 被告 李美玲 2.08% 　 被告 李繁治 1.47% 　 被告 李文良 0.03% 　 被告 李建雄 0.03% 　 被告 邱新金 0.03% 　 被告 邱進發 0.03% 　 被告 邱進財 0.03% 　 被告 邱環 0.03% 　 被告 邱金滿 0.03% 　 被告 李志宏 0.18% 　 被告 李金樹 0.21% 　 被告 李月香 0.07% 　 被告 李月珍 0.07% 　 被告 李金樹、李月香、李月珍、李月寶、陳曉玲、陳曉瓊、陳曾清、陳秀珠、陳秀蓮、李進成、李麗美、李進仁、李美雲、李進順等14人 1.57% 連帶負擔 被告 李進順 0.34% 　 被告 李政憲 0.09% 　 被告 李志王 0.09% 　 被告 李金池 0.19% 　 被告 李文雄 0.19% 　 被告 李清長 0.19% 　 被告 李春益 0.19% 　 被告 李全益 0.19% 　 被告 李全發 0.19% 　 被告 李全春 0.19% 　 被告 財政部國有財產署 8.77% 　 被告 張義忠 21.66% 　 被告 鄭勇一 3.86% 　 被告 鄭育人 3.86% 　 被告 陳金寶 3.86% 　 被告 蔡明志 3.90% 　 被告 張炎旺 1.65% 　 被告 李淑娟 1.84% 　 被告 張宗凱 1.10% 　 被告 陳宗棋 1.10% 　 被告 張暐榮 2.40% 　 被告 施金城 0.55% 　 被告 林永松 0.55% 　 被告 林正松 0.55% 　 被告 鄭錦樺 1.13% 　 被告 楊進興 2.81% 　 被告 李萬居 1.65% 　 被告 李仲凱 1.77% 　 被告 新北市政府養護工程處 6.02% 　 被告 蕭明德 0.37%